高雄高等行政法院簡易判決　　　　　　　　　　　　　　　九十三年度簡字第九五號
　　原　　　告　劉永紘即泰紘工程行
　　訴訟代理人　丙○○
　　被　　　告　屏東縣政府
　　代　表　人　甲○○　○○○.
　　訴訟代理人　乙○○
右當事人間因空氣污染防制法事件，原告不服行政院環境保護署中華民國九十三年一
月十三日環署訴字第０九二００八五００三號訴願決定，提起行政訴訟。本院判決如
左：
　　主  文
原告之訴駁回。
訴訟費用由原告負擔。
    事實及理由
一、緣原告所有Ｚ四－二二五號自用一般曳引車（下稱系爭曳引車），係供原告業務
    使用，於民國（下同）九十二年八月二十九日九時五十分許，因被告所屬環境保
    護局（下稱環保局）稽查人員在屏東縣台三線四三二公里處執行油品含硫量採樣
    稽查工作，經抽取系爭曳引車之燃料油品，送由受行政院環境保護署（下稱環保
    署）委託執行檢驗工作之台旭環境科技中心股份有限公司（下稱台旭公司）進行
    油中含硫量檢驗，結果柴油含硫量為○．○六三％，已超過車用汽柴油成分及性
    能管制標準所定限值（○．○三五％）。案經被告審查，認原告所有車輛使用之
    柴油不符中央主管機關所定柴油成分標準，違反空氣污染防制法第三十六條第一
    項規定，乃依同法第六十四條規定裁處原告新台幣（下同）五萬元罰鍰。原告不
    服，提起訴願，遭決定駁回，遂提起本件行政訴訟。
二、原告起訴主張略以：其所有系爭Ｚ四－二二五號自用一般曳引車，於九十二年八
    月二十九日九時五十分行經屏東台三線四三二公里處（往里港方向），經屏東縣
    環保局執行路邊攔檢，採取該車內之柴油樣品進行檢驗，結果含硫量雖超過中央
    主管機關所定柴油成分標準，但按行政機關對人民有所處分，必須證明違法事實
    ，倘不能證明違法事實存在，即不能認為合法，改制前行政法院三十九年判字第
    二號著有判例。原告所有車輛所使用之柴油係向合法之三多利盛昌加油站所購買
    ，雖被告認為該簽帳單僅得證明系爭車輛於該加油站加油，無法證明稽查採樣時
    系爭車輛油箱內油料之來源及品質狀況，惟原告係善意無辜的消費者，到合法之
    加油站加油其油品之品質是否合乎標準，原告無從知悉，更何況加油站均有符合
    標準之認證廣告，消費者無從檢驗所加油品之品質，至於被告質疑原告所有車輛
    油箱之油料是否於輸送、貯存或使用過程中受污染，或自行添加未符合標準之燃
    料油，此事實應由被告負舉證責任。依上該判例意旨被告所為處分及訴願決定有
    違法不當，損害原告之權益，而聲明求為判決訴願決定及原處分均撤銷。被告則
    以原告所有系爭曳引車於九十二年八月二十九日行經本縣台三線四三二公里處（
    往里港方向），經被告所屬環保局路邊攔查，進行使用中車輛柴油含硫量採樣，
    該局採樣當時皆依環保署「車用柴油採樣標準作業程序」執行，先用待採油品流
    過採樣器，並另用容器承接，再正式採樣，確保不受污染。（且採樣當時皆為一
    車一油管，並會同業者一同至油箱抽油且採樣完後採樣管即贈送於業者），並將
    採樣送請環保署認可之油品檢測公司台旭公司檢驗，檢驗結果含硫量為○‧○六
    三％，超過法定標準值○‧○三五％，顯已違反空氣污染防制法第三十六條第一
    項之規定；至原告雖說明加油皆於合格之加油站即九如三多利加油站加油，惟該
    簽帳單僅得證明系爭車輛曾於該加油站加油，無法證明稽查採樣當時系爭車輛油
    箱內油料之來源及品質狀況之柴油，故是否所使用之柴油，於輸送、儲存或使用
    過程中受污染，或自行添加未符合標準之燃料油或自行添加未符合標準之燃料油
    或添加劑，或擅自於地下油行加油，抑或其他不可知之因素致使含硫量超過標準
    值之情事，仍無違原告「使用」柴油含硫量事實。至「上市核准之加油站油品」
    有無經過環保機關之採樣、檢驗，或採樣、「檢驗不合格」，核與本件違規事實
    係無直接因果關係之二事，原告自應負「使用」柴油含硫量超過標準值之違規責
    任。從而，原告違規事實明確，即應受罰，被告以原告違反空氣污染防制法第三
    十六條第一項規定，依同法第六十四條裁處五萬元罰鍰，於法並無不合；而聲明
    求為判決駁回原告之訴。
三、按「製造、進口、販賣或使用供交通工具用之燃料，應符合中央主管機關所定燃
    料種類之成分標準及性能標準．．．．．．第一項燃料種類及其成分標準、性能
    標準、．．．．．．．之管理辦法，由中央主管機關會商有關機關定之。」「違
    反第三十六條第一項．．．者，處使用人新臺幣五千元以上十萬元以下罰鍰．．
    ．．．．。」空氣污染防制法第三十六條第一項前段、第三項、第六十四條分別
    定有明文。又車用汽柴油成分及性能管制標準第二條第一項第二款及第四條分別
    規定：「本標準之專有名詞定義如下：一、．．．．．．二、柴油成分：指柴油
    之物理及化學性質，足以影響柴油引擎車輛污染排放者，包括硫含量及多環芳香
    烴含量等。」「柴油成分標準，如下表：硫含量○．○三五ｗｔ％，ｍａｘ．．
    ．」。查車用汽柴油成分及性能管制標準係環保署依據空氣污染防制法第三十六
    條第三項規定之授權所訂立關於製造、進口、販賣或使用供交通工具用之燃料之
    種類及成分標準之細節性及技術性事項，核與授權意旨相符，爰予援用。
四、經查：
（一）原告所有系爭曳引車，係於九十二年八月二十九日在屏東縣台三線四三二公里
      處（往里港方向）經被告所屬環保局稽查人員執行油品含硫量採樣稽查工作，
      抽取系爭曳引車之燃料油品後，送由受環保署委託執行檢驗之台旭公司進行油
      中含硫量檢驗，結果柴油含硫量為○．○六三％，已超過車用汽柴油成分及性
      能管制標準所定限值（○．○三五％）；並被告所屬環保局人員採樣當時皆依
      環保署「車用柴油採樣標準作業程序」執行，則經被告陳明在卷，並有採證照
      片暨柴油含硫量現場處理記錄表、油品樣品檢驗報告及處分書等影本附原處分
      卷可稽。而本件受委託執行檢驗之台旭公司係經環保署許可之檢驗測定機構（
      許可證字號：第○二七號），並許可其從事「石油產品含硫量檢測」項目，依
      環保署公告之標準檢測方法－能量分散式Ｘ射線熒光光譜分析法（ＮＩＥＡ
      Ａ四四三．七一Ｂ）執行檢測，亦經台旭公司油品樣品檢驗報告記載甚明，有
      該檢驗報告附原處分卷足按，其檢驗結果自足作為被告處分之依據。故系爭曳
      引車所使用之柴油有不符中央主管機關所定柴油成分標準之違規事實，足堪認
      定。
（二）又按「人民違反法律上之義務而應受行政罰之行為，法律無特別規定時，雖不
      以出於故意為必要，仍須以過失為其責任條件。但應受行政罰之行為，僅須違
      反禁止規定或作為義務，而不以發生損害或危險為其要件者，推定為有過失，
      於行為人不能舉證證明自己無過失時，即應受處罰。」業經司法院釋字第二七
      五號解釋在案。另空氣污染防制法第三十六條第一項關於「製造、進口、販賣
      或使用供交通工具用之燃料，應符合中央主管機關所定燃料種類之成分標準及
      性能標準」之規定，係屬課予作為義務之法律強制規定，其處罰亦非以發生損
      害或危險為其要件，故於行為人不能舉證證明自己無過失時，即應推定其有過
      失。查原告為系爭曳引車之所有人，該曳引車實際上是供原告業務使用，並由
      原告負責管理一節，已經原告陳述在卷。原告既為系爭曳引車之所有人，並為
      對該曳引車有實際管領力之人；且原告於本院審理中復陳稱：車子是由司機開
      去加油，向加油站簽單，我們對司機的用油也有管制，跑多少路線，應用多少
      油，若司機跑到別的地方，用油超量，查的出來，他們不可能作自己的私事等
      語，故原告確為對系爭曳引車有實際管領力之使用人；系爭曳引車既為原告所
      實際管理，至於司機則僅是原告雇用以駕駛該曳引車之人，其仍應受原告之監
      督管理，故雖加油之行為並非原告親自為之，亦不影響原告應為空氣污染防制
      法所規範「使用人」之認定，而負有應依空氣污染防制法第三十六條第一項規
      定之作為義務。至原告雖提出泰育企業公司三多利盛昌加油站簽帳單影本，主
      張其係向合法之加油站加油云云，然此加油站簽帳單僅足證明系爭曳引車於該
      發票記載之期日有至該加油站加油之情，但並無法證明稽查當日系爭車輛油箱
      內油料之來源及品質狀況，且本件經原告陳述其加油情形後，被告即於九十三
      年三月二十四日至泰育企業公司三多利加油站（九如站）抽檢柴油，而依據瑩
      諮科技股份有限公司高雄檢驗室九十三年三月二十五日對泰育企業公司三多利
      加油站（九如站）所作油品含硫量檢驗分析結果，該加油站之油品含硫量檢驗
      值係０．０三三％，低於法定含硫量，有該油品檢驗報告影本在卷可稽；故而
      系爭曳引車之使用不合規定油品即難謂與該加油站出售之油品有關；況造成抽
      檢之油品檢驗結果超過含硫量之最高標準，原因除所加油品有問題外，貯存或
      使用過程亦可能受污染，或自行添加未符合標準之油品，甚或油箱內殘留使用
      過之未符合標準油品等均為可能之原因一節，亦據被告陳述在卷，故僅憑系爭
      曳引車曾在合法加油站加油之事實，實難即認原告對本件違章行為並無過失。
      原告既為負有應依空氣污染防制法第三十六條第一項規定，對使用供交通工具
      用之燃料，應符合中央主管機關所定燃料種類之成分標準及性能標準之作為義
      務人，故以原告為使用人之系爭曳引車既經檢驗確有使用不符中央主管機關所
      定柴油成分標準油品之違規事實，而依原告提出之證據又未能認定其無過失，
      則參諸司法院釋字第二七五解釋，即應推定原告有違反空氣污染防制法第三十
      六條第一項規定之過失；原告以其已提出合法加油站之加油簽單，主張有其他
      原因造成檢驗不合格之事實，應由被告負舉證責任云云，實有誤會，而不足採
      。
（三）又按環保署九十二年一月八日環署空字第○九二○○○○四三七Ｅ號令發布之
      「交通工具違反空氣污染防制法裁罰準則」第二條規定：「違反本法第三十六
      條規定，使用柴油不符合成分標準者，依下列規定處罰使用人．．．．．．二
      、硫含量超過管制標準而未超過０．一ｗｔ％者，其為小型車每次處新台幣二
      萬元，其為大型車每次處新台幣五萬元。三、硫含量超過０．一ｗｔ％以上者
      ，其為小型車每次處新台幣三萬元，其為大型車每次處新台幣七萬五千元。」
      查此裁罰準則乃環保署本於中央主管機關之地位，對大量而易於發生之違反行
      政義務行為，為簡化個案行政裁量，所頒訂之行政規則，其內容已斟酌交通工
      具違反空氣污染防制法之個別情節程度，於法律規定範圍內分別訂定裁罰內容
      ，並未逾越其裁量權，亦無過當而濫用權力情事，故下級機關如無特別理由，
      即不得違反該準則而為不同之處理。本件原告所有系爭曳引車既確有違反空氣
      污染防制法第三十六條第一項規定之行為，並原告就此違章行為復應推定其有
      過失，是被告斟酌原告所有系爭大貨車使用之柴油經檢驗之含硫量達○．○六
      三％，未超過限值０．一％以上（限值為○．○三五％），乃依據空氣污染防
      制法第六十四條規定，並參酌交通工具違反空氣污染防制法裁罰準則，裁處原
      告五萬元罰鍰，即屬適法。
五、綜上所述，原告之主張，並無可採。被告以原告違反空氣污染防制法第三十六條
    第一項規定，依同法第六十四條規定，並參酌交通工具違反空氣污染防制法裁罰
    準則第二條規定，對原告裁處五萬元罰鍰，即屬有據，訴願決定予以維持，亦無
    不合。原告起訴求為撤銷訴願決定及原處分，為無理由，應予駁回。
六、據上論結，本件原告之訴為無理由，依行政訴訟法第二百三十三條第一項、第一
    百九十五條第一項後段、第九十八條第三項前段，判決如主文。
中　　　華　　　民　　　國　　九十三　　年　　　六　　　月　　二十四　　日
                              高雄高等行政法院第一庭
                                          法      官　楊惠欽
右為正本係照原本作成。
如不服本判決，應於送達後二十日內，向本院提出上訴狀並表明上訴理由，如於本判
決宣示後送達前提起上訴者，應於判決送達後二十日內補提上訴理由書（須按他造當
事人人數附繕本）。
提起上訴應預繳送達用雙掛號郵票七份（每份三十四元）。
中　　　華　　　民　　　國　　九十三　　年　　　六　　　月　　二十四　　日
                                          法院書記官  李怡緻
附註：
行政訴訟法第二百三十五條（第一項、第二項）：
對於適用簡易程序之裁判提起上訴或抗告，須經最高行政法院之許可。
前項許可，以訴訟事件所涉及之法律見解具有原則性者為限。
